臺灣嘉義地方法院民事判決
109年度訴字第235號
原      告
即反訴被告  祭祀公業法人嘉義縣林長榮

法定代理人  林景村  
訴訟代理人  林昆堃  
被      告
即反訴原告  邱華櫻  
訴訟代理人  趙平原律師
複代理人    謝文和  
上列當事人間請求拆屋還地事件，本院於民國110年4月20日言辯
論終結，判決如下：     
    主  文
被告應將坐落嘉義縣○○鄉○○段000地號土地上如附圖一所示編號Ａ
部分面積38平方公尺之建物拆除，並將上開Ａ部分土地返還原告
。
被告應給付原告新台幣188,791元，及其中新台幣161,374元自民
國109年4月8日起至返還第1項所示Ａ部分土地之日止但以清償日
為限，按週年利率百分之5計算之利息。
被告應自民國109年3月6日起至返還第1項所示Ａ部分土地之日止
，按月給付原告新台幣1,900元。
原告其餘之訴駁回。
本訴訴訟費用由被告負擔百分之94，餘由原告負擔。
本判決第1、2、3項部分於原告以新臺幣800,000元為被告供擔保
後，得假執行。但被告如以新台幣2,398,491元為原告預供擔保
，得免為假執行。
原告其餘假執行之聲請駁回。
反訴原告之訴駁回。
反訴訴訟費用由反訴原告負擔。
    事實及理由
甲、程序方面
一、按被告於言詞辯論終結前，得在本訴繫屬之法院，對於原告
    及就訴訟標的必須合一確定之人提起反訴。反訴之標的，如
    專屬他法院管轄，或與本訴之標的及其防禦方法不相牽連者
    ，不得提起。民事訴訟法第259條、第260條第1項分別定有
    明文。又所謂反訴之標的與本訴之標的及其防禦方法有牽連
    關係者，乃指反訴標的之法律關係與本訴標的之法律關係兩
    者之間，或反訴標的之法律關係與本訴被告作為防禦方法所
    主張之法律關係兩者之間，有牽連關係而言，即舉凡本訴標
    的之法律關係或作為防禦方法所主張之法律關係，與反訴標
    的之法律關係同一，或當事人兩造所主張之權利，由同一法
    律關係發生，或本訴標的之法律關係發生之原因，與反訴標
    的之法律關係發生之原因，其主要部分相同，均可認兩者間
    有牽連關係（最高法院91年度台上字第262號判決參照）。
    查原告主張於民國84年起，將所有坐落嘉義縣○○鄉○○段000
    地號、面積143平方公尺土地（下稱系爭土地）先後出租給
    邱煌生、被告占有、使用收益（下稱系爭租賃契約），因被
    告未繳納租金而以郵局存證信函終止系爭租賃契約，而依民
    法第455條、第767條第1項前段及中段、第179條之規定，起
    訴請求被告應將系爭土地上之建物拆除，返還建物所占用基
    地給原告，並請求積欠租金、遲延利息及系爭租賃契約終止
    後無權占有建物所占用基地之相當於租金之不當得利。被告
    則否認有積欠租金，租賃契約仍屬有效，並非無權占有系爭
    土地，於109年5月28日具狀以原告在系爭土地上架設鐵皮浪
    板圍牆（位置及面積詳後之反訴部分所載），不法侵害被告
    對於系爭土地之占有、使用收益等權利為由，依民法第227
    條、第962條、第184條之規定，對於原告提起反訴，請求原
    告應將鐵皮浪板圍牆拆除。本院審酌本訴標的與反訴標的之
    法律關係發生之原因均涉及兩造間租賃契約是否合法終止之
    事實，其主要部分相同，可認本反訴間有相牽連關係，被告
    所提之反訴應屬合法。嗣被告於109年9月24日當庭以言詞方
    式撤回反訴，且經原告同意（見本院卷一第398頁），依民
    事訴訟法第262條第1項、第2項前段之規定，被告撤回反訴
    應屬合法。又被告雖於109年10月12日再次具狀提起請求內
    容相同之反訴，然法律並無禁止被告撤回反訴後，於言詞辯
    論終結前再次提起反訴之明文規定，是被告提起本件反訴，
    於法並無不合，應予准許。
二、次按訴狀送達後，原告不得將原訴變更或追加他訴。但請求
    之基礎事實同一者、擴張或減縮應受判決事項之聲明者，不
    在此限。又不變更訴訟標的，而補充或更正事實上或法律上
    之陳述者，非為訴之變更或追加。民事訴訟法第255條第1項
    第2款、第3款、第256條分別定有明文。查原告起訴聲明第1
    、3項分別係請求被告應將系爭土地上之建物（門牌號碼嘉
    義縣○○鄉○○村00鄰○○路00巷0號，下稱系爭建物）（實際面
    積及位置以測量後為準）拆除並返還系爭建物所占用基地給
    原告，及請求被告應自109年3月6日起至返還系爭土地之日
    止，按月給付原告新臺幣（下同）2,200元；嗣於109年7月1
    3日具狀將聲明第3項之請求金額從2,200元變更為3,166元，
    另將聲明第1項中系爭建物占用系爭土地之面積予以更正（
    見本院卷一第289至291頁）。經核原告所為變更聲明第3項
    之請求金額，係擴張應受判決事項之聲明，另更正系爭建物
    占用系爭土地之面積，則係補充或更正事實上之陳述，非為
    訴之變更或追加，揆諸前揭規定，並無不合，應予准許。又
    被告於109年5月28日具狀提起反訴、於109年10月12日再次
    具狀提起反訴，均係請求原告應將系爭土地上之鐵皮浪板圍
    牆拆除，嗣於110年4月15日具狀更正請求拆除地上物之位置
    及面積，並追加請求原告應將地上物所占用基地騰空返還給
    被告（見本院卷二第26至28頁）。經核被告上開所為更正請
    求拆除地上物之位置及面積，係補充或更正事實上之陳述，
    另追加請求返還地上物所占用基地部分，與反訴請求之基礎
    事實同一，揆諸前揭規定，亦無不合，應予准許。
乙、實體方面
壹、本訴部分：
一、原告主張：
  ㈠原告所有系爭土地與同段232地號、面積113平方公尺土地（
    下稱232地號土地），於原告依法登記（於68年3月15日向嘉
    義縣政府申請登記為「祭祀公業林長榮」，於101年7月5日
    向嘉義縣政府申請祭祀公業法人設立登記）之多年前，為被
    告之祖父即訴外人邱葛無權占用並興建房屋，邱葛亡故後，
    由被告之父即訴外人邱煌生繼續無權占用。於68年3月15日
    原告依法登記前，原告所有土地之出租，本須經公同共有人
    全體之同意始得為之，原告自不可能與邱葛或邱煌生訂立租
    賃契約，亦可認邱葛、邱煌生占用系爭土地之行為應無正當
    權源。
  ㈡於84年間，原告與邱煌生協議：邱煌生以系爭土地及232地號
    土地上現有建物占有使用為目的，承租土地；邱煌生不得要
    求原告出具系爭土地及232地號土地之土地使用同意書，供
    申請建造執照；邱煌生應依政府核定之土地地價稅1.5倍計
    算之金額支付系爭土地及232地號土地年租金等情。邱煌生
    亡故後，原告與被告亦就系爭土地及232地號土地為相同之
    協議。是以，原告自84年起與邱煌生、被告訂立未定租賃期
    限之系爭租賃契約，並未書立契約，且約定每年租金為10,3
    40元，自84年起至97年止，均係由邱煌生或被告每年支付租
    金10,340元予原告。嗣於98年間，原告本於76年4月26日召
    開之派下員會議曾決議處理所有遭他人無權占用之土地之意
    旨，以及被告多年來支付之租金均低於原告繳納之地價稅之
    故，乃與被告協商並經被告同意，以後依政府前年度核定系
    爭土地地價稅1.5倍至1.7倍計算當年度應繳租金數額，故當
    年度被告應支付之租金為23,223元，此後，於99年、100年
    ，被告各支付租金23,223元予原告，於101年、102年，被告
    各支付租金26,110元予原告。被告既有依原告調整之租金數
    額為支付，可見被告知悉且同意原告依系爭土地前年度地價
    稅調整年租金一事。
  ㈢於103年間，因嘉義縣財政稅務局寄發102年地價稅課稅明細
    表予原告，原告發現地價稅調高至34,651.5元，原告乃於10
    3年1月24日以祭公法嘉林長榮泰字第103003號函通知被告，
    系爭土地之租金按前年度地價稅1.5倍調整為51,900元，每
    年1月30日前為租金支付期限等情，惟被告自103年1月30日
    起至109年1月30日止計7年份之租金，均拒不支付。原告嗣
    後發現前揭系爭土地102年地價稅有誤載請求，遂依正確之
    地價稅數額重新計算被告積欠之租金，並於109年2月6日以
    新港郵局4號存證信函（下稱甲信函）通知被告限期給付積
    欠之租金310,084元及遲延利息39,225元，被告於109年2月7
    日收受甲信函。詎被告逾期仍拒不給付，原告於109年3月5
    日再以新港郵局11號存證信函（下稱乙信函）通知被告，依
    民法第440條之規定，終止系爭租賃契約，被告於109年3月6
    日收受乙信函。
  ㈣又自98年起至109年3月6日止期間，被告雖為系爭土地承租人
    ，惟卻長年未善盡對系爭土地之保管義務，放任系爭土地荒
    蕪致雜草叢生，頻遭近鄰將大量廢棄物及動物屍體等物丟棄
    系爭土地空曠部分，嚴重影響周遭環境衛生，而系爭土地又
    因與鄰地界址不明，致有相鄰住戶在系爭土地堆置雜物、甚
    或栽種野菜之情事。於108年間，原告乃基於確認系爭土地
    與鄰地界址並維護承租人使用收益系爭土地權益之目的，向
    地政機關申請地籍鑑測，經嘉義縣大林地政事務所繪製108
    年10月24日複丈成果圖後，原告在系爭土地周圍施作簡易圍
    欄（即被告所稱之鐵皮浪板圍牆，下稱系爭圍籬），並於10
    8年10月29日施作完成。系爭土地周圍增設系爭圍籬後，被
    告之系爭建物並無出入不便情形，足認原告施作系爭圍籬並
    不影響被告對系爭土地用益權利之行使，原告復於系爭土地
    上除系爭建物外之空曠部分鋪設水泥混凝土，更係有利被告
    使用收益系爭土地之加工行為，並非違反出租人之義務，亦
    未有權利濫用之情形。
  ㈤是以，被告自103年1月30日起至109年1月30日止未依約支付
    租金及遲延利息（金額之計算如附表一所示），爰依系爭租
    賃契約之法律關係及民法第233條第1項之規定，請求被告給
    付積欠之租金310,084元及遲延利息39,225元，合計349,309
    元。其次，系爭租賃契約既經終止，被告所有如嘉義縣大林
    地政事務所109年6月15日複丈成果圖（下稱附圖一）所示編
    號Ａ部分面積38平方公尺之系爭建物於終止時起即無權占用
    系爭土地，原告爰依民法第455條、第767條1項前段及中段
    之規定，請求被告拆除系爭建物，並將Ａ部分土地返還給原
    告。最後，被告所有系爭建物自系爭租賃契約終止後仍繼續
    無權占用系爭土地，被告因此受有使用系爭土地之利益，自
    屬無法律上原因而受有相當於租金之利益，致原告受有之損
    害，爰依不當得利之法律關係，請求被告返還相當於租金之
    不當得利，關於金額之計算，則依土地法第105條準用同法
    第97條第1項之規定，以系爭土地於起訴時即109年1月當期
    申報地價每平方公尺10,000元之年息百分之10計算，亦即系
    爭建物占用系爭土地之面積為38平方公尺，被告應按月給付
    原告3,166元（計算式：10,000×10％÷12×38＝3,166，小數點
    以下無條件捨去）。
  ㈥並聲明：
    ⒈被告應將坐落系爭土地上如附圖一所示編號Ａ部分面積38平
      方公尺之建物拆除，並將上開Ａ部分面積38平方公尺土地
      返還原告。
    ⒉被告應給付原告349,309元，及其中310,084元自起訴狀繕
      本送達之翌日起至返還系爭土地之日止，按週年利率百分
      之5計算之利息。
    ⒊被告應自109年3月6日起至返還系爭土地之日止，按月給付
      原告3,166元。
    ⒋訴訟費用由被告負擔。
    ⒌原願供擔保，請准宣告假執行。
二、被告答辯則以：
  ㈠兩造間租賃關係始於日據時期，由被告先祖邱葛向原告承租
    系爭土地及232地號土地興建房屋，邱葛於55年6月7日往生
    後，由被告父親邱煌生承受租賃關係，邱煌生於00年逝世後
    ，再由被告承受租賃關係迄今，而系爭建物為未辦保存登記
    之建物，經邱煌生生前指定歸被告所有並負責管理使用、支
    付地租。系爭租賃契約並未訂立書面租賃契約，亦未約定租
    賃期限，為不定期租賃契約。關於邱葛興建之房屋，邱葛、
    邱煌生均有向嘉義縣政府繳納房屋稅，此有房捐繳納通知書
    及嘉義縣（市）稅捐稽徵處完稅證明書為證。關於租金之支
    付情形，因年代久遠，多有滅失，目前尚有邱煌生於00年至
    82年間之租金支付收據、票據可為佐證。足見兩造間租賃關
    係並非如原告所稱於98年間始成立，且邱葛、邱煌生係有權
    占用系爭土地及232地號土地。至於租金之支付金額及調整
    均是由原告歷任代表人與邱葛、邱煌生口頭約定，原告僅以
    其與邱煌生、被告間有過土地使用之限制、租金之計算等協
    議等語，卻未提出任何證據以證其實，故本件並無原告所稱
    係按地價稅1.5倍計算租金之情形。邱煌生在世時，與原告
    約定每年租金為10,340元，此有被告於84年至86年間簽立之
    支票為證，邱煌生逝世後，被告仍係按此金額支付租金。另
    原告所稱之76年4月26日派下員會議，依該會議紀錄內容，
    係關於原告土地於都市計畫編定時之處理，縱有提及原告土
    地遭他人無權占用，然邱葛、邱煌生既係有權占用系爭土地
    ，該次會議實與被告無涉，更遑論兩造依該次會議意旨成立
    系爭租賃契約。
  ㈡因232地號土地於98年間遭政府徵收，被告承租之土地僅剩系
    爭土地，且原告在領取徵收補償費後，本應按被告現有承租
    土地之面積減收租金，始符公平原則。詎料，原告為謀私利
    ，不僅未減免租金，竟在未經被告同意之情形下，從98年起
    開始無端提高租金，因被告有使用系爭建物之需要才會繼續
    支付租金，惟原告於103年提高到51,900元，被告不同意原
    告調整新租金之要求，因而拒絕給付租金。租金金額為租賃
    契約必要之點，需經契約當事人一致同意，縱使租金日後有
    所變動，除亦須經當事人同意或經法院裁決，否則對契約當
    事人不具拘束效力。原告歷次僅以繳款之意思通知被告繳納
    租金，並未具體與被告磋商租金調整事宜，被告也未曾有同
    意租金調整之口頭約定或出具書面同意之憑據，難認被告與
    原告就租金之調整有達成同意之合致。故被告認為系爭租賃
    契約之租金仍應按邱煌生與原告協議之10,340元為準，而23
    2地號土地於98年間遭徵收後，被告實際承租僅有系爭土地
    ，故租金應調整為5,775元（計算式：10,340×143/256＝5,77
    5)，自98年起至109年止之租金總額為63,525元（計算式：5
    ,775×11＝63,525)，惟被告自98年起至103年止所支付之租金
    為121,889元【計算式：（23,223×3）＋（26,110×2）＝121,8
    89】，扣除前揭應支付之63,525元後，尚溢繳58,364元。退
    步言之，如以年租金10,340元為準，自98年起至109年止之
    租金總額為113,740元（計算式：10,340×11＝113,740)，被
    告仍溢繳8,149元。是以，原告以甲、乙信函通知催繳並終
    止系爭租賃契約，進而主張如其起訴聲明所示，均無理由，
    系爭租賃契約仍然有效存續迄今。
  ㈢又系爭租賃契約自始之目的在於在承租土地興建房屋，原告
    既向被告收受租金，即應負有同意被告在承租土地上改建或
    擴建房屋之義務。然因實施都市計畫拓寬道路等因素，當初
    邱葛所興建之房屋幾被拆除殆盡，僅剩面積不足10坪之系爭
    建物，且不堪居住，致使被告家族成員四處離散，被告為恢
    復家族生機多次要求原告准予改建或擴建，然原告數十年來
    只顧收取租金卻一再阻礙被告行使在系爭土地應保持其合於
    約定使用、收益之狀態予以改建房屋之權利。由於系爭建物
    無法供人居住，被告對於住居環境維護自有未周之處，然仍
    尚未違反承租人之義務，縱有疏失，原告盡可來函要求改善
    或請當地環保單位依法處置。然而原告竟在未經被告同意之
    情形下，無權擅自將被告在系爭土地鋪設之水泥混凝土刨除
    、挖斷房屋給水管線，架設系爭圍籬阻礙被告通行，所為實
    有違出租人之義務，亦有民法第148條權利濫用原則之情形
    。再者，基於契約衡平原則，以及租賃契約為雙務契約，有
    同時履行抗辯之適用，在原告同意被告改建或擴建現有建物
    之前，依民法第264條之規定，縱被告有權請求調整後之租
    金，然被告依法得行使同時履行抗辯權拒絕給付租金，當更
    無違約情事可言，且原告主張依土地法相關規定調整租金，
    洵非有據。
  ㈣並聲明：
    ⒈原告之訴及假執行之聲請均駁回。
    ⒉如受不利之判決，願供擔保請准宣告免為假執行。
    ⒊訴訟費用由原告負擔。
貳、反訴部分：
一、反訴原告主張：
  ㈠兩造就系爭土地訂有不定期租賃契約，反訴被告雖以反訴原
    告積欠租金達2期以上主張終止系爭租賃契約，惟反訴原告
    否認之，已如前述，故兩造間租賃契約仍屬有效。反訴原告
    向反訴被告承租系爭土地之用途在於興建房屋供己使用，且
    能通行鄰近道路，在租賃關係有效存續期間內，依民法第42
    3條之規定，反訴被告應保持系爭土地合於約定使用、收益
    之狀態。詎料反訴被告擅自架設系爭圍籬，即如嘉義縣大林
    地政事務所110年3月15日複丈成果圖（下稱附圖二）所示編
    號Ａ部分面積0.35平方公尺、Ｂ部分面積1平方公尺、Ｃ部分面
    積0.09平方公尺、Ｄ部分面積1平方公尺之地上物即系爭圍籬
    ，阻礙反訴原告通行鄰近道路之便利，顯已違反出租人應負
    之給付義務，其違背債務之本旨為給付，即屬不完全給付，
    為瑕疵之給付，反訴原告於受領給付後，得以反訴被告給付
    不完全為由，請求反訴被告應負損害賠償責任，將系爭土地
    回復原狀。又反訴原告基於系爭租賃契約，就系爭土地具有
    占有之正當權源，得主張有權占有，惟反訴被告架設系爭圍
    籬已屬不法侵害反訴原告占有系爭土地之權利，反訴原告爰
    依民法第227條、第962條、第184條之規定，請求反訴被告
    拆除系爭圍籬。
  ㈡並聲明：
　⒈反訴被告應將坐落系爭土地上如附圖二所示編號Ａ部分面積0.
    35平方公尺、Ｂ部分面積1平方公尺、Ｃ部分面積0.09平方公
    尺、Ｄ部分面積1平方公尺之地上物拆除，並將該部分土地騰
    空返還反訴原告。
  ⒉訴訟費用由反訴被告負擔。　　
二、反訴被告答辯則以：
  ㈠反訴被告於108年3月5日以乙信函通知反訴原告終止系爭租賃
    契約，反訴原告並於109年3月6日收受乙信函，自是日起，
    反訴原告即非系爭土地之承租人，無使用收益系爭土地之權
    利，自無疑義。反訴被告既為系爭土地所有人，就系爭土地
    周圍施作系爭圍籬屬對所有物之管理行為，當非對系爭土地
    已無使用收益權利之反訴原告可得干預，反訴被告未違反出
    租人之義務，亦未有權利濫用之情形，反訴原告所稱，實無
    理由。
  ㈡並聲明：
　  ⒈反訴原告之反訴駁回。
　  ⒉反訴訴訟費用由反訴原告負擔。
丙、本院之判斷：
一、本訴部分：
  ㈠系爭土地為原告所有，原告與被告之父親邱煌生曾就系爭土
    地訂立不定期限之租賃契約，系爭土地上有邱煌生所有如附
    圖一所示編號Ａ部分面積38平方公尺之系爭建物，邱煌生於0
    0年間死亡，由被告承受系爭租賃契約及取得系爭建物之所
    有權，被告自103年度之後即未繳納租金之事實，有系爭土
    地登記謄本、嘉義縣財政稅務局房屋稅籍證明書附卷可稽（
    見本院卷一第25、45頁），並經本院勘驗現場查明屬實，有
    勘驗筆錄附卷可稽，復經囑託嘉義縣大林地政事務所測製複
    丈成果圖（即本判決附圖一）在卷足憑，且為兩造所不爭執
    ，堪信為真實。
  ㈡原告主張：98年間原告與被告協商並經被告同意，以後依政
    府前年度核定系爭土地地價稅1.5倍至1.7倍計算當年度應繳
    租金數額云云，然為被告所否認，並抗辯：當初系爭土地與
    232地號土地之租金應按邱煌生與原告協議之10,340元為準
    ，而232地號土地於98年間遭徵收後，系爭租賃契約之租賃
    標的僅為系爭土地，故租金應調整為5,775元（計算式：10,
    340×143/256＝5,775)，自98年起至109年止之租金總額為63,
    525元（計算式：5,775×11＝63,525)，惟被告自98年起至103
    年止所支付之租金為121,889元【計算式：（23,223×3）＋（
    26,110×2）＝121,889】，扣除前揭應支付之63,525元後，尚
    溢繳58,364元。退步言之，如以年租金10,340元為準，自98
    年起至109年止之租金總額為113,740元（計算式：10,340×1
    1＝113,740)，被告仍溢繳8,149元云云，兩造各執一詞。按
    當事人主張有利於己之事實者，就其事實有舉證之責任，民
    事訴訟法第277條前段定有明文，兩造間就系爭土地之租金
    數額既有爭執，且數額不一，即應就其各自主張之約定租金
    數額之有利事實負舉證之責。經查：
　  ⒈原告主張：98年間原告與被告協商並經被告同意，以後依
      政府前年度核定系爭土地地價稅1.5倍至1.7倍計算當年度
      應繳租金數額云云，然為被告所否認。查原告就系爭土地
      租金之計算方式，先則主張按系爭土地地價稅1.5倍計算
      ，繼則主張按系爭土地地價稅1.5倍至1.7倍計算，前後陳
      述不一。且依原告陳述被告曾繳納之租金數額，被告自98
      年後有繳租金之年份，亦非按爭土地地價稅1.5倍至1.7倍
      計算（見本院卷一第413、415頁），是原告主張是否可採
      ，已堪置疑。而原告未舉證證明兩造間於98年間有約定以
      後依政府前年度核定系爭土地地價稅1.5倍至1.7倍計算當
      年度應繳租金數額之事實，既無證據證明，則原告上開主
      張即無可採。
　  ⒉被告抗辯：當初系爭土地與232地號土地之租金應按邱煌生
      與原告協議之10,340元為準，而232地號土地於98年間遭
      徵收後，系爭租賃契約之租賃標的僅為系爭土地，故租金
      應調整為5,775元（計算式：10,340×143/256＝5,775)，自
      98年起至109年止之租金總額為63,525元（計算式：5,775
      ×11＝63,525)，惟被告自98年起至103年止所支付之租金為
      121,889元【計算式：（23,223×3）＋（26,110×2）＝121,8
      89】，扣除前揭應支付之63,525元後，尚溢繳58,364元。
      退步言之，如以年租金10,340元為準，自98年起至109年
      止之租金總額為113,740元（計算式：10,340×11＝113,740
      )，被告仍溢繳8,149元云云，然為原告所否認。查被告自
      承：其自98至101年度每年均繳納23,223元之租金，於102
      年度繳納26,110元之租金等語（見本院卷一第373頁），
      非被告抗辯之每年10,340元之租金，且較10,340元增加，
      並有逐漸增加之趨勢。況被告自承：其知悉232地號土地
      於98年間遭徵收後，租賃標的僅為系爭土地等語，既然租
      賃標的已有減少，被告自98年度後理應減少支付租金，然
      被告就僅承租系爭土地之系爭租賃契約願意自98至101年
      度每年均繳納23,223元之租金，於102年度繳納26,110元
      之租金，且有逐漸增加之趨勢，亦與常情有違。依被告自
      承：「（問：232地號土地未被徵收前，租金有增加，你
      沒有疑義嗎？）因有需要，所以人家說多少，我就繳多少
      ，繳納租金是從爺爺時代就開始了，從未欠過租金。」、
      「（問：自98年後，你是否多年都繳納新台幣23,223元？
      ）是。」、「（問：102年為何繳納新台幣26,110元？）
      我從96年開始等待，直至林永財與人有訴訟，就將我們的
      事情擱置，新的管理人說我們要繼續繳納，所以就繳納。
      」等語（見本院卷一第399頁）。足見原告就系爭租賃契
      約有提高租金之意思表示，被告亦同意原告調高租金，其
      中98至101年度每年租金均為23,223元，102年度之租金為
      26,110元，則被告係依兩造合意之租金數額繳納租金，自
      無溢繳情形，是被告上開所辯，並無可採。
　  ⒊兩造就系爭租賃契約之租金最後係約定每年26,110元，而
      原告未舉證證明系爭租賃契約之租金數額係按政府前年度
      核定系爭土地地價稅1.5倍至1.7倍計算當年度應繳租金數
      額，已如上述，則原告若欲提高系爭租賃契約103年度以
      後各年度之租金數額，即應取得得被告之同意，或訴請法
      院裁判調整租金，若未取得得被告之同意，或訴請法院裁
      判調整租金，兩造間系爭租賃契約自103年度以後之租金
      數額每年度仍為26,110元。本件原告主張系爭租賃契約自
      103年度至109年度每年度之租金數額如附表一所示，有調
      整租金情形，因未經被告同意，且未訴請法院裁判調整租
      金，原告單方調整租金，自不生調整租金之係效力，原告
      主張如附表一所示之租金數額，並無可採。準次，系爭租
      賃契約自103年度至109年度每年度之租金數額仍為每年26
      ,110元。
　　⒋被告抗辯：原告在未經被告同意之情形下，無權擅自將被
      告在系爭土地鋪設之水泥混凝土刨除、挖斷房屋給水管線
      ，架設系爭圍籬阻礙被告通行，所為實有違出租人之義務
      ，亦有民法第148條權利濫用原則之情形云云，然原告主
      張：自98年起至109年3月6日止期間，被告雖為系爭土地
      承租人，惟卻長年未善盡對系爭土地之保管義務，放任系
      爭土地荒蕪致雜草叢生，頻遭近鄰將大量廢棄物及動物屍
      體等物丟棄系爭土地空曠部分，嚴重影響周遭環境衛生，
      原告方在系爭土地周圍施作系爭圍籬，並於108年10月29
      日施作完成。系爭土地周圍增設系爭圍籬後，被告之系爭
      建物並無出入不便情形，足認原告施作系爭圍籬並不影響
      被告對系爭土地用益權利之行使，原告復於系爭土地上除
      系爭建物外之空曠部分鋪設水泥混凝土，更係有利被告使
      用收益系爭土地之加工行為，並非違反出租人之義務，亦
      未有權利濫用之情形等語。經查，系爭土地上除系爭建物
      外之空曠部分鋪設水泥混凝土地面，原告所架設系爭圍籬
      在系爭土地北側尚留有1缺口，可供被告通行鄰近道路，
      西側有1浪板拉門，拉開亦可通行鄰近道路等情，業經本
      院勘驗現場查明屬實，有勘驗筆錄及照片附卷可稽（見本
      院卷一第149、151、241、243、245、247、476、478、48
      4、486、488頁），則原告鋪設水泥混凝土地面及架設系
      爭圍籬之行為，除維護系爭土地環境衛生外，並可增進被
      告使用系爭建物之便利，並未影響被告就系爭土地之使用
      、收益，原告自無權利濫用情形，亦非被告得執以為拒絕
      給付租金之理由，是被告上開所辯，並無可採。
　　⒌被告抗辯：系爭租賃契約自始之目的在於在承租土地興建
      房屋，原告既向被告收受租金，即應負有同意被告在承租
      土地上改建或擴建房屋之義務，在原告同意被告改建或擴
      建現有建物之前，依民法第264條之規定，縱被告有權請
      求調整後之租金，然被告依法得行使同時履行抗辯權拒絕
      給付租金，當更無違約情事云云。然原告主張：除不同意
      出具同意書讓被告申請建築執照蓋屋外，其餘如被告於不
      違反法令情形下，同意被告擺放貨櫃屋或是簡易修繕等語
      ，是二造爭執點為原告是否有義務出具系爭土地之土地使
      用同意書，供被告申請建築執照。查被告先人及被告在系
      爭土地之系爭建物，係未保存登記建物，多年來並未取建
      築執照，為被告所不爭執，是被告抗辯原告有義務出具系
      爭土地之土地使用同意書，供被告申請建築執照，是否可
      信，已堪置疑。而被告並未舉證證明原告有義務出具系爭
      土地之土地使用同意書，供被告申請建築執照之事實，既
      無證據證明，被告上開所辯即無可採，被告自不得執以為
      拒絕給付租金之理由。
  ㈢按承租人應依約定日期支付租金。承租人租金支付有遲延者
    ，出租人得定相當期限，催告承租人支付租金，如承租人於
    期限內不為支付，出租人得終止契約。租賃物為房屋者，遲
    付租金之總額，非達二個月之租額，不得依前項之規定，終
    止契約。承租人於租賃關係終止後，應返還租賃物。又所有
    人對於無權占有或侵奪其所有物者，得請求返還之。對於妨
    害其所有權者，得請求除去之。民法第439條前段、第440條
    第1項、第2項前段、第455條前段、第767條分別定有明文。
    查原告為系爭土地之所有人，原告將系爭土地出租與被告，
    自103年度後每年租金為26,110元，然被告自103年度以後均
    未繳納租金，至109年度其未繳納之租金已達6年（期）以上
    ，原告於109年2月6日以甲信函通知被告限期給付積欠之租
    金310,084元及遲延利息39,225元，被告於109年2月7日收受
    甲信函。縱令有超過被告應繳之租金數額，然被告仍應繳納
    依約定應給付之租金，詎被告逾期仍不給付約定之租金，遲
    付租金之總額，已達2年（期）以上，原告於109年3月5日再
    以乙信函通知被告，依民法第440條之規定，終止系爭租賃
    契約，被告於109年3月6日收受乙信函，有甲、乙信函及掛
    號郵件收件回執附卷可稽（見本院卷一第35至43頁），則兩
    造間之系爭租賃契約於109年3月6日經原告合法終止。系爭
    租賃契約既經終止，被告並無權占用系爭土地，被告未舉證
    證明其有占用系爭土地之正當權源，依上開規定，被告自應
    將系爭建物拆除，並返還系爭建物占用之基地給原告。又依
    原告主張系爭土地租金係於各年度1月30日預繳，被告亦應
    給付系爭租賃契約終止前積欠之租金161,374元，及積欠租
    金之遲延利息27,417元（計算至109年1月30日），合計188,
    791元（161,374元＋27,417元＝188,791元）（計算式如附表
    二所示）。
  ㈣又按無法律上之原因而受利益，致他人受損害者，應返還其
    利益，民法第179條前段定有明文。又無權占有他人土地、
    建物，可能獲得相當於租金之利益，為社會通常之觀念。經
    查：被告系爭建物無權占有系爭土地上如附圖一所示編號Ａ
    部分面積38平方公尺之土地，依照上開說明，自屬獲得相當
    於使用土地租金之不當利益，並致原告受有相同之損害，原
    告請求被告返還所受利益，於法有據。復按城市地方房屋之
    租金，以不超過土地及其建築物申報總價年息百分之十為限
    。土地法第97條第1項定有明文。又土地法第97條所謂土地
    及建築物之總價額，土地價額依法定地價，土地法施行法第
    25條定有明文。而法定地價，依土地法第148條規定，係土
    地所有人依該法規定所申報之地價。故土地法第97條所謂之
    申報價額，即指該土地之申報地價而言。是原告請求被告返
    還相當於租金之不當得利之金額，自應受上揭土地法第97條
    規定之限制。本院審酌系爭土地位於嘉義縣新港鄉市區，該
    地段人車來往及商業尚佳等情，經本院勘驗現場查明屬實，
    認以占用土地申報地價年息百分之6為計算標準，應屬合理
    ，原告主張應以占用土地申報地價年息百分之10為計算標準
    ，並無可採。復查系爭土地109年1月之申報地價為每平方公
    尺10,000元，有系爭土地登記第一類謄本附卷可稽（見本院
    卷一第25頁）。又依原告主張意旨，被告就系爭土地Ａ部分
    面積38平方公尺以外之部分，並未現實占有（見本院卷一第
    11頁），且僅訴請被告返還Ａ部分面積38平方公尺土地及給
    付Ａ部分面積38平方公尺土地相當於租金之不當得利（見本
    院卷一第291頁），則以系爭建物占用系爭土地面積38平方
    公尺計算，被告自109年3月6日起至返還Ａ部分土地之日止，
    按月給付原告當於租金之不當得利為1,900元（10,000元×38
    ×6%÷12月＝1,900元）。
  ㈤依原告主張意旨，被告就系爭土地Ａ部分面積38平方公尺以外
    之部分，並未現實占有，且僅訴請被告返還Ａ部分面積38平
    方公尺土地及給付Ａ部分面積38平方公尺土地相當於租金之
    不當得利，已如上述，則原告聲明2、3項所謂之返還系爭土
    地，應係返還Ａ部分土地。又原告聲明第2項請求金額之遲延
    利息計算至返還土地之日止，因被告將來是否會清償（自行
    清償或強制執行）？若有清償，清償日與返還Ａ部分土地之
    日何者為先，現無法確定，故原告聲明第2項之返還Ａ部分土
    地之日若在清償日之後，仍應以清償日為限。從而，原告依
    據系爭租賃契約、不當得利、民法第455條、第767條1項前
    段及中段等法律關係，請求被告應將坐落系爭土地上如附圖
    一所示編號Ａ部分面積38平方公尺之系爭建物拆除，並將上
    開Ａ部分土地返還原告；被告應給付原告188,791元（161,37
    4元＋27,417元＝188,791元），及其中161,374元自起訴狀繕
    本送達之翌日即109年4月8日（見本院卷一第53頁）起至返
    還上開Ａ部分土地之日止但以清償日為限，按週年利率百分
    之5計算之利息；被告應自109年3月6日起至返還上開Ａ部分
    土地之日止，按月給付原告1,900元部分，為有理由，應予
    准許，逾此範圍之請求，為無理由，應予駁回。
  ㈥兩造分別陳明願供擔保，聲請宣告假執行或免為假執行，經
    核原告勝訴部分，於法並無不合，爰分別酌定相當之擔保金
    額准許之。至原告敗訴部分，其假執行之聲請已失所附麗，
    應併予駁回。
二、反訴部分：
  ㈠反訴原告主張：兩造就系爭土地訂有不定期租賃契約，反訴
    被告雖以反訴原告積欠租金達2期以上主張終止系爭租賃契
    約，惟反訴原告否認之，兩造間租賃契約仍屬有效。反訴原
    告向反訴被告承租系爭土地之用途在於興建房屋供己使用，
    且能通行鄰近道路，在租賃關係有效存續期間內，依民法第
    423條之規定，反訴被告應保持系爭土地合於約定使用、收
    益之狀態。詎料反訴被告擅自架設如附圖二所示編號Ａ、Ｂ、
    Ｃ、Ｄ部分之系爭圍籬，阻礙反訴原告通行鄰近道路之便利，
    顯已違反出租人應負之給付義務，其違背債務之本旨為給付
    ，即屬不完全給付，為瑕疵之給付，反訴原告於受領給付後
    ，得以反訴被告給付不完全為由，請求反訴被告應負損害賠
    償責任，將系爭土地回復原狀。又反訴原告基於系爭租賃契
    約，就系爭土地具有占有之正當權源，得主張有權占有，惟
    反訴被告架設系爭圍籬已屬不法侵害反訴原告占有系爭土地
    之權利，反訴原告爰依民法第227條、第962條、第184條之
    規定，請求反訴被告拆除系爭圍籬，將如附圖二所示編號Ａ
    、Ｂ、Ｃ、Ｄ部分土地騰空返還反訴原告云云。反訴被告則抗
    辯：反訴被告於108年3月5日以乙信函通知反訴原告終止系
    爭租賃契約，反訴原告並於109年3月6日收受乙信函，自是
    日起，反訴原告即非系爭土地之承租人，無使用收益系爭土
    地之權利。反訴被告既為系爭土地所有人，就系爭土地周圍
    施作系爭圍籬屬對所有物之管理行為，當非對系爭土地已無
    使用收益權利之反訴原告可得干預，反訴被告未違反出租人
    之義務，亦未有權利濫用之情形等語。
　㈡經查，反訴原告架設系爭圍籬在系爭土地北側尚留有1缺口，
    可供反訴原告通行鄰近道路，西側有1浪板拉門，拉開亦可
    通行鄰近道路等情，業經本院勘驗現場查明屬實，有勘驗筆
    錄及照片附卷可稽（見本院卷一第149、151、241、243、24
    5、247、476、478、484、486、488頁），反訴被告架設系
    爭圍籬除維護系爭土地環境衛生外，並可增進被告使用系爭
    建物之便利，並未影響被告就系爭土地之使用、收益。況系
    爭租賃契約業經反訴被告於109年3月6日以乙信函合法執終
    止，已如上述，反訴原告已無權占用系爭土地，本應將系爭
    土地返還反訴被告，則反訴被告架設系爭圍籬之行為，並無
    侵害反訴原告占有及瑕疵給付之情形。從而，反訴原告依據
    民法第227條、第962條、第184條之規定，請求反訴被告拆
    除系爭圍籬，將將該部分土地騰空返還反訴原告，為無理由
    ，應予駁回。
三、本件事證已臻明確，兩造其餘攻擊防禦方法，經審核結果，
    均不足以影響判決結果，爰不一一論述，附此敘明。
四、訴訟費用負擔之依據：本訴部分依民事訴訟法第79 條，反
    訴部分民事訴訟法78條。
中　　華　　民　　國　　110 　年　　 5　　月　　 4　　日
                          民三庭法　官　黃茂宏   
以上正本係照原本作成。
如對本判決上訴須於判決送達後20日內向本院提出上訴狀。 
如委任律師提起上訴者，應一併繳納上訴審裁判費。 
中　　華　　民　　國　　110 　年　　 5　　月　　 4　　日
                                書記官　官佳慧
附表一（單位：元/新臺幣）
編號 年份 欠繳之租金 遲延利息 備註 1 103年 30,672元 （計算式：20,418×1.5＝30,672） 9,201元 （計算式：30,672×5％×遲延年數6＝9,201） 系爭土地102年地價稅應納稅額20,418元（見本院卷一第213頁） 2 104年 30,672元 7,668元 （計算式：30,672×5％×遲延年數5＝7,668） 系爭土地103年地價稅應納稅額20,418元（見本院卷一第215頁） 3 105年 30,672元 6,134元 （計算式：30,672×5％×遲延年數4＝6,134） 系爭土地104年地價稅應納稅額20,418元（見本院卷一第217頁） 4 106年 53,854元 （計算式：35,903×1.5＝53,854） 8,078元 （計算式：53,854×5％×遲延年數3＝8,078） 系爭土地105年地價稅應納稅額35,903元（見本院卷一第219頁） 5 107年 53,854元 5,385元 （計算式：53,854×5％×遲延年數2＝5,385） 系爭土地106年地價稅應納稅額35,903元（見本院卷一第221頁） 6 108年 55,180元 （計算式：36,787×1.5＝55,180） 2,759元 （計算式：55,180×5％×遲延年數1＝2,759） 系爭土地107年地價稅應納稅額36,787元（見本院卷一第223頁） 7 109年 55,180元 Ｘ 系爭土地108年地價稅應納稅額36,787元（見本院卷一第225頁）   合  計  310,084元 39,225元  
附表二（單位：元/新臺幣）
編號 年份 欠繳之租金 遲延利息 備註 1 103年 26,110元  7,833元 （計算式：26,110×5％×遲延年數6＝7,833）  2 104年 26,110元 6,528元 （計算式：26,110×5％×遲延年數5＝6,528）  3 105年 26,110元 5,222元 （計算式：26,110×5％×遲延年數4＝5,222）  4 106年 26,110元 3,917元 （計算式：26,110×5％×遲延年數3＝3,917）  5 107年 26,110元 2,611元 （計算式：26,110×5％×遲延年數2＝2,611）  6 108年 26,110元  1,306元 （計算式：26,110×5％×遲延年數1＝1,306）  7 109年 4,714元【計算式：26,110×（2＋5/30）÷12＝4,714】 Ｘ    合  計  161,374元 27,417元